【裁判字號】    97,訴,1966
【裁判日期】    980219
【裁判案由】    有關補償事務
【裁判全文】
臺北高等行政法院判決
                                      97年度訴字第1966號
                              .
原      告  甲○○
            戊○○
            己○○
            乙○○
            丙○○
            丁○○
            庚○○
            辛○○
            壬○○
共      同
訴訟代理人  張玲綺  律師
            黃捷琳  律師
被      告  臺北市政府地政處土地開發總隊
代  表  人  陳錫禎（總隊長）
訴訟代理人  林元祥  律師
上列當事人間因有關補償事務事件，原告不服臺北市政府中華民
國97年6 月5 日府訴字第09770116600 號訴願決定，提起行政訴
訟。本院判決如下：
    主  文
原告之訴駁回。
訴訟費用由原告負擔。
    事  實
一、事實概要：
    (一)原告等9 人為被繼承人周宗發之繼承人，周宗發原有之臺
      北市○○區○○段271 地號土地（應有部分十六分之五）
      ，屬於臺北市○○○○○段地區重劃區未分配土地。該區
      雖於28年間（日本昭和14年）辦理換地預定地指定通知，
      惟因日本戰敗無條件投降而未辦理後續重劃公告、地價差
      額補償、重劃后土地登記等程序。於69年2 月間始依當時
      之平均地權條例第56條及其授權訂定之都市土地重劃實施
      辦法第22條規定，由臺北市政府以69年2 月6 日府地重字
      第05486 號公告清理成果，公告期間自69年2 月22日起至
      3 月22日止，計公告30日，並以同字號函檢附日據時期實
      施重劃地區地籍清理土地對照清冊通知各土地所有權人在
      案。
    (二)原告壬○○於88年7 月22日提出陳情，經前臺北市土地重
      劃大隊（業於94年9 月6 日改制為臺北市政府地政處土地
      開發總隊，即原處分機關）以88年7 月31日北市地重一字
      第8860276900號函通知原告壬○○速依繼承規定領取系爭
      土地地價補償費新臺幣（下同）263 萬436 元。原告壬○
      ○復於89年3 月21日向前臺北市土地重劃大隊函詢系爭土
      地之處理過程及相關依據，經前臺北市土地重劃大隊以89
      年3 月27日北市地重一字第8960107600號函復關於辦理臺
      北市日據時期重劃地區重劃後未分配土地地價補償之相關
      依據，並請其申請領取補償費。原告壬○○不服前臺北市
      土地重劃大隊通知領取之補償數額，復於89年4 月28日向
      該大隊申請重新評定現值作為補償系爭土地地價之標準，
      經該大隊以89年6 月1 日北市地重一字第89601673 00 號
      函復在案。原告等9 人不服，前於89年7 月5 日第1 次向
      臺北市政府提起訴願，案經臺北市政府以89年12月5 日府
      訴字第8910897001號訴願決定：「訴願駁回。」在案，原
      告等9人 不服，提起行政訴訟，經本院以92年2 月12日90
      年度訴字第1039號判決：「訴願決定及原處分均撤銷。」
      ，前臺北市土地重劃大隊不服，上訴最高行政法院，嗣經
      該院以93年9 月2 日93年度裁字第1092號裁定：「上訴駁
      回。」。
    (三)嗣該大隊爰依前開本院判決意旨重新調查事實後，以93年
      11月12日北市地重一字第09330622800 號函通知原告等9
      人略以：「主旨：臺端所有本市○○區○○段271 地號土
      地經日據時期重劃清理未分配土地應補償差額地價乙案，
      因已罹於消滅時效，不再給付，復請查照。」。原告等9
      人不服，於93年12月15日第2 次向臺北市政府提起訴願，
      案經臺北市政府以本件原告等請求權是否罹於消滅時效等
      疑義尚待釐清為由，以94年5 月9 日府訴字第
      09405258800 號訴願決定：「原處分撤銷，由原處分機關
      於收受決定書之次日起90日內另為處分。」在案。
    (四)前臺北市土地重劃大隊依上開訴願決定之撤銷意旨，以94
      年6 月28日北市地重一字第09430357500 號函通知原告等
      9 人略以：「主旨：臺端等申領所有本市○○區○○段
      271 地號土地經日據時期重劃清理未分配土地地價補償費
      一案，因消滅時效業已完成，不再給付地價補償費…說明
      ：…二、…經查臺北市政府地政處測量大隊於66年12月10
      日辦理地籍圖重測時，於本筆土地之地籍調查表載明：『
      …本地號原地目為建，現為道使用，擬地目變更為道…』
      按該地籍調查表為公務員製作之公文書，依民事訴訟法第
      355 條第1 項規定推定為真正。足證所有權人於重測前土
      地作道路使用而喪失對土地佔有使用權，得向政府機關請
      求地價補償，乃不行使權利，任令消滅時效期間經過，遲
      至88 年7月22日始由繼承人壬○○向本大隊申領，距66年
      12月10日地籍調查時已過20年；距71年1 月21日本府核定
      『臺北市清理日據時期實施土地重劃地區地價補償要點』
      亦已過17年，而罹於消滅時效。…四、…仍應駁回本件之
      請求。…」。原告等9 人猶表不服，於94年7 月29日第3
      次向臺北市政府提起訴願，案經臺北市政府以原告等系爭
      請求權消滅時效之起算點應自何時起算等疑義，被告仍未
      究明為由，再次以94年12月21日府訴字第09429018900 號
      訴願決定：「原處分撤銷，由原處分機關於收受決定書之
      次日起90日內另為處分。」在案。
    (五)被告乃依上開訴願決定之撤銷意旨，以95年3月3日北市地
      發五字第09430470500號函通知原告等9人略以：「主旨：
      臺端等申領本市○○區○○段271 地號土地日據時期重劃
      清理未分配土地地價補償費一案，因已罹消滅時效，不再
      給付…說明：…三、本案重新處分如主旨，理由如下：…
      （二）…前本府地政處測量大隊66年12月10日辦理地籍重
      測前於系爭土地作地籍調查…故時效之進行自66年12月10
      日至81年12月10日屆滿15年消滅時效已完成。（三）退而
      言之…以日據時期重劃地區地籍清理公告自69年2 月23日
      至69年3 月23日公告1 個月確定為基準起算…即自69年3
      月23日起迄今逾20年，已罹消滅時效。（四）…於71年2
      月11日發布施行『臺北市清理日據時期實施土地重劃地區
      地價補償要點』…作為補償依據…依本府法規委員會之見
      解認自『地價補償要點』71年2 月11日公佈起算15年即86
      年2 月，亦已罹消滅時效，得拒絕給付。」。原告等9 人
      仍不服，於95年4 月3 日第4 次向臺北市政府提起訴願，
      案經臺北市政府以95年8 月11日府訴字第09584893600 號
      訴願決定：「原處分撤銷，由原處分機關於決定書送達之
      次日起90 日 內另為處分。」在案。
    (六)被告再依上開訴願決定之撤銷意旨，以95年11月6 日北市
      地發五字第09530949700 號函通知原告等9 人略以：「主
      旨：臺端等申領周宗發所有日據時期重劃區幸段地區本市
      大安區○○段271 地號土地未分配土地地價補償費一案，
      因已罹消滅時效，不再給付…說明：…二、本案重新調查
      事證處分仍認請求權已罹消滅時效，不再給付，理由如下
      ：（一）查本案土地因本府69年2 月6 日府地重字第05
      486 號公告確定系爭土地清理成果為『日據重劃未換地』
      而喪失所有權，對於日本政府辦理之重劃，光復後之本府
      並無承受日本政府債務之義務，但『臺北市清理日據時期
      實施土地重劃地區地價補償要點』（以下簡稱『地價補償
      要點』）對土地所有權人為地價補償規定，據此土地所有
      權人始有權請求給付補償之權源…（二）…本府於光復後
      對日據時期重劃地區所為地籍清理之少分配、未分配土地
      所有權人為地價補償係依71年2 月11日發布施行之『地價
      補償要點』作為補償依據，日據時期重劃區土地所有權人
      之所以能請求補償，其規定基礎為該『地價補償要點』（
      見臺灣高等行政法院92年度訴字第02 69 號判決書理由肆
      請參照。）…依據該要點第11點第1 項規定：『多分配土
      地應繳納或未分配與少分配土地應補償地價之計算，以本
      要點公告之當期公告土地現值為準。』因此多分配土地差
      額地價催繳及少分配、未分配土地之差額地價補償，自此
      始有辦理之依據；據此，當初重劃有少配土地或未配土地
      之情事者，土地所有權人之差額請求權消滅時效之進行，
      自該時起計算。準此，本案自『地價補償要點』71年2 月
      11日公佈起算15年（即至86年2 月），亦已罹消滅時效，
      請求權已不存在。…」。原告等9 人不服，於95年12月6
      日第5次 向臺北市政府提起訴願，案經臺北市政府以96年
      4 月25 日 府訴字第09670127400 號訴願決定：「原處分
      撤銷，由原處分機關於決定書送達之次日起90日內另為處
      分。」在案。
    (七)被告依上開訴願決定之撤銷意旨，以96年12月25日北市地
      發五字第09608383700號函（即本件原處分）通知原告等9
      人略以：「主旨：先生等申領周宗發所有日據時期重劃區
      ○段地區本市○○區○○段271 地號土地未分配土地地價
      補償費一案，因請求權之消滅時效完成而歸於消滅，無由
      給付…說明：…二、本案前依本府96年4 月25日訴願決定
      書理由八：『…本案系爭請求權是否罹於消滅時效？仍有
      疑義，而有報請中央主管機關釋明之必要。…』，經報奉
      行政院轉請內政部會商法務部等機關…釋示，本案請求權
      已罹消滅時效，理由如下：（一）按行政程序法施行前已
      發生公法上請求權之消滅時效期間，不適用該法第131 條
      第1 項規定，應依本法施行前有關法規之規定，無相關法
      令規定者，得類推適用民法消滅時效之規定，至關於消滅
      時效期間之起算點，則應自該請求權得行使時起算（法務
      部90年3 月22日法令字第008617號令意旨參照）。復依最
      高行政法院95年度判字第01 484號判決，『臺北市清理日
      據時期實施土地重劃地區地價補償要點』（以下簡稱補償
      要點）之地價補償既是針對日據時期實施重劃地區土地，
      原未分配或少分配與多分配土地面積差額而為，故權利人
      依此規定而生之地價補償請求權，自於補償要點於71年2
      月11日發布施行時即得行使。（二）法務部96年10月2 日
      法律字第0960029697號函及94年6 月20日法律決字第
      0940019919號書函，行政程序法施行前成立之公法上請求
      權，於消滅時效完成後，該請求權應歸於消滅。且依最高
      行政法院95年度判字第01484 號判決及最高行政法院95年
      8 月份庭長法官聯席會議決議，關於時效完成之法律效果
      ，基於公法法律關係之安定，及臻於明確起見，民法第
      144 條關於時效完成後，債務人僅得拒絕給付之規定，於
      公法上請求權應不得予以類推適用，而應採權利消滅主義
      ，即公法上請求權因時效完成，其權利本身即當然歸於消
      滅。（三）綜上所述，本案補償費之請求權自補償要點71
      年2 月11日發布施行起至86年2 月11日後，已逾15年之時
      效期間，請求權因消滅時效完成而歸於消滅，不因88年7
      月31日函告速依繼承規定辦理領取手續，而發生時效中斷
      之效力，故本案無由給付旨揭地價補償費。…」。原告等
      9 人不服，第6 次向臺北市政府提起訴願，旋遭駁回，遂
      向本院提起本件行政訴訟。
二、兩造聲明：
    (一)原告聲明：
      1.訴願決定、原處分（96年12月25日北市第發五字第0960
        8383700號函）均撤銷。
      2.被告應就套繪更正重劃後之臺北市○○區○○段三小段
        392地號土地按70年7月所公告之土地現值（即每平方公
        尺99,000元）計算核發地價補償費予原告等，並自93年
        10月1日起至給付日止，按年息百分之五計算利息。
      3.訴訟費用由被告負擔。
    (二)被告聲明：
      1.駁回原告之訴。
      2.訴訟費用由原告負擔。
三、兩造陳述：
    (一)原告主張：
      1.本件原告之公法上請求權，並未罹於消滅時效：
        (1)按民法第128 條規定：「消滅時效，自請求權可行使
          時起算。以不行為為目的之請求權，自為行為時起算
          。」。現行實務不承認人民有「徵收請求權」，遑論
          「徵收補償請求權」，本件既無「徵收處分」之作成
          ，更無「補償處分」作成，自無地價補償請求權可行
          使，時效自無從進行。況台北市清理日據時期實施土
          地重劃地區地價補償要點第15點並規定「少分配或未
          分配之土地，應通知其所有權人限期領取地價，逾期
          未領取者依法提存」，明確課予公行政機關「應通知
          」之義務。
        (2)本件被告始終未能說明當時曾否作成行政處分、核定
          本件未換地之「地價補償金額」；且退一步言，縱使
          曾作成核定本件未換地其地價補償金額之行政處分，
          被告亦未曾通知周宗發或原告，更未辦理提存而自行
          保管，是無論如何，均無有效「補償處分」存在。是
          本件應自被告於88年7 月31日函知原告領取系爭土地
          地價補償費時，始為本件地價補償費請求權得行使之
          時，並開始計算時效期間。本件並未罹於時效。
        (3)鈞院90年度訴字第1039號確定判決業將本件原告請求
          權有無罹於時效消滅乙節，列為兩造爭點，並作成以
          下事實之認定及法律上之判斷：
          被告未對周宗發送達該清理成果，亦未對其辦理公
            示送達。71年間辦理發放補償費時，亦未發放，被
            告未辦理提存而自行保管中（判文第24頁）。
          因壬○○於88年7 月22日向被告陳情，被告始於88
            年7 月31日函知原告速依繼承規定領取系爭土地地
            價補償費2,630,436 元（判文第24頁）。
          被告就其核定之補償金額，因未能通知原告之被繼
            承人周宗發或原告，且未辦理提存而自行保管，則
            被告既未能提出已合法送達通知原告之被繼承人周
            宗發或原告領款之證明，是就不服補償金額部分，
            無從以被告處理時，據以起算其請求權時效之始日
            ，而應自被告於88年7 月31日函知原告速領取系爭
            土地地價補償費2,630,436 元時，為其請求權之始
            日，被告主張原告已罹於時效一節，亦無可採（判
            文第27頁參照）。
        (4)按「確定判決之既判力，固以訴訟標的經表現於主文
          判斷事項為限，判決理由並無既判力，但法院於判決
          理由中，就訴訟標的以外，當事人主張之重要爭點，
          本於當事人辯論之結果已為判斷時，對此重要爭點所
          為之判斷，除有顯然違背法令，或當事人已提出新訴
          訟資料，足以推翻原判斷之情形外，應解為在同一當
          事人就該已經法院判斷之重要爭點，不得作相反之主
          張或判斷，始符民事訴訟上誠信原則。」，最高法院
          92年度台上字第315 號判決意旨足參。本於誠實信用
          原則及避免紛爭之反覆發生，上開原則於行政訴訟應
          亦有其適用。亦即確定判決既已針對「本件原告請求
          權有無罹於時效消滅」乙節，作成事實及法律上之判
          斷，則基於爭效理論，自應受拘束不應再就上開爭點
          為相反之主張。
      2.司法院大法官會議釋字第474號解釋既已明白指出「（
        公法上）請求權之消滅時效，應以法律定之，屬於憲法
        上法律保留事項」；既屬法律保留事項，自不得於「法
        律未明定」且大法官會議解釋「未述及」之情況下即為
        不利於人民之推論或解釋：
        (1)司法院大法官會議釋字第474號解釋明白指出：「（
          公法上）請求權之消滅時效，應以法律定之，屬於憲
          法上法律保留事項」、「至於時效中斷及不完成，於
          相關法律未有規定前，亦應類推適用民法之規定」。
        (2)釋字第474 號解釋對於行政程序法施行前已發生「人
          民」對「公行政」之公法上請求權消滅時效期間已經
          完成者之法律效果如何，並未述及。惟被告卻以該號
          解釋未述及「公法上請求權消滅時效期間已經完成者
          之法律效果亦類推適用民法之規定」之情，即逕認大
          法官係認為行政程序法施行前已發生人民對公行政之
          公法上請求權，其消滅時效期間完成之效果不應類推
          適用民法第144 條規定之「義務人抗辯權發生主義」
          ，而應採「權利人權利消滅主義」，被告如此推論顯
          欠缺合理性基礎，蓋「（公法上）請求權之消滅時效
          ，應以法律定之，屬於憲法上法律保留事項」既為司
          法院大法官會議釋字第474 號解釋所明示，自不得於
          法律未明定之情況下為不利於人民之解釋或適用，否
          則即有違憲法第23條及中央法規標準法第5 條所揭示
          「有關人民自由權利之限制應以法律定之，並不得逾
          越必要之程度」之法律保留原則。
        (3)蘇俊雄大法官於釋字第474 號解釋之部分不同意見書
          更明確指出：「公務人員保險法上之保險給付請求權
          的消滅時效問題，既為憲法上之「法律保留」事項，
          則此項定位無疑已經限制了系爭問題的法源依據。經
          由「依法行政」及「依法審判」原則，法律保留的要
          求也將進而分別約束行政機關與司法機關之「補充法
          律」的權力，尤其構成司法機關在為法律的補充時原
          則上所不得超越的界限。通常為補充法律漏洞，司法
          實務上有採「類推適用」的方法；但是基於憲法保護
          人民基本權利的法理，所以在屬於法律保留的規範領
          域中（特別是基於刑法上「罪刑法定主義」或稅法上
          「租稅法定主義」原則的作用），僅在「有利（in
          bonam partem）」於、或至少無「不利」於人民的情
          形下，始容許司法機關為類推適用。司法院大法官釋
          字第一五一號、第二一○號等解釋，即是不承認不利
          於當事人的法律漏洞補充之例。」。
        (4)最高行政法院95年8 月份庭長法官聯席會議，係針對
          「『公行政』對人民之公法上請求權」為決議。
          最高行政法院95年8 月份庭長法官聯席會議決議指
            出：「行政程序法施行前，關於公法上請求權之時
            效相關問題，因法律並無明文，固得類推適用民法
            相關規定；惟類推適用，應就性質相類似者為之；
            而基於國家享有公權力，對人民居於優越地位之公
            法特性，為求公法法律關係之安定，及臻於明確起
            見，公行政對人民之公法上請求權因時效完成者，
            其公權利本身應消滅。至於司法院釋字第474 號解
            釋亦僅闡明時效中斷及不完成，於相關法律未有規
            定前，應類推適用民法規定，而不及於時效完成之
            法律效果；故關於公法上請求權之消滅時效，不宜
            類推適用民法第144 條關於抗辯權之規定。」。
          亦即，該決議基礎乃係基於國家公權力對人民居於
            優越地位之特性，因此明確地針對「『公行政』對
            人民之公法上請求權」而為決議。該決議顯有意區
            分「公行政對人民之公法上請求權」以及「人民對
            公行政之公法上請求權」。而關於人民對公行政之
            公法上請求權，於行政程序法施行「前」公法上請
            求權消滅時效完成後之效果，既不在決議範圍，顯
            係有意排除，自不在適用之列。
          況最高行政法院92年判字第163號裁判亦指出：「
            公法上請求權之消滅時效，固屬憲法上法律保留事
            項，不容行政機關以授權命令逕行規定其期間。惟
            於公法上請求權在法律未明定其時效期間前，亦應
            許類推適用相關公法或民法關於時效之規定，以填
            補該請求權無時效規定之漏洞(司法院釋字第474號
            解釋參照) 。此項類推適用，在『有利』於人民權
            益之情形，係填補立法意旨之脫漏，應認與法律保
            留原則無違。」上開判決實即為司法院釋字第474
            號解釋暨蘇俊雄大法官部分不同意見書意旨之體現
            。
        (5)本件原因事實均發生在行政程序法施行前，依實體從
          舊原則，自無行政程序法關於消滅時效規定之適用。
          依據前揭司法院大法官會議釋字第474 號解釋及最高
          行政法院92年判字第163 號裁判之意旨，公法上請求
          權之消滅時效屬於法律保留事項，行政程序法施行「
          前」公法上請求權消滅時效完成後之效果，不應為不
          利於人民之解釋或適用。因此，本件情形，縱使認為
          時效完成，原告之公法上請求權（地價補償費請求權
          ）亦不因此而當然消滅，僅被告取得時效抗辯權而已
          。
        (6)因此退萬步言，縱使認為本件時效自71年起算而於86
          年已完成，依據司法院大法官會議釋字第474 號解釋
          暨蘇俊雄大法官之部分不同意見書及最高行政法院92
          年判字第163 號裁判之意旨，公法上請求權之消滅時
          效屬於法律保留事項，行政程序法施行「前」公法上
          請求權消滅時效完成後之效果，不應為不利於人民之
          解釋或適用，因此人民對公行政機關之公法權利並非
          當然消滅，僅債務人取得抗辯權。而被告於88年7 月
          31日以北市地重一字第8860276900號函通知原告速領
          取系爭土地地價補償費2,630,436 元，該函應屬債務
          之「承認」（即認識他方請求權存在之觀念表示），
          依最高法院50年台上字第2868號判例之意旨：「債務
          人於時效完成後所為之承認，固無中斷時效之可言，
          然既明知時效完成之事實而仍為承認行為，自屬拋棄
          時效利益之默示意思表示，且時效完成之利益，一經
          拋棄，即恢復時效完成前狀態，債務人顯不得再以時
          效業經完成拒絕給付。」
        (7)綜上所述，依據本件原告之公法上請求權，並未罹於
          消滅時效，被告仍有給付補償費之義務。
      3.被告主張系爭土地屬於日據時期幸段地區重劃區未分配
        土地…依當時日本法律規定物權係採登記對抗制，系爭
        土地所有權已因日本政府之公權力行為發生變動（參看
        最高法院52年台上字第1485號判例要旨），已非周宗發
        所有，並應由日本政府對周宗發負行使公權力（即實施
        土地重劃）而產生未分配土地之地價補償之公法上義務
        」。惟查：被告所援引之最高法院52年台上字第1485號
        判例要旨：係「日本政府已付清價款」，因此依當時適
        用之日本民法，其所有權即已移轉於日軍；其與本件日
        本政府未對原告之被繼承人周宗發為任何對價補償之情
        有所不同，似難逕為引用並據此認定系爭土地所有權於
        日據時期即已非周宗發所有。
      4.被告復主張關於日據時期重劃地區之未換地，其對未換
        地土地所有權人之地價補償，原係屬日本政府之公法上
        義務，我國政府並不承受此一義務。惟我國政府既針對
        該事項定有法令（即「台北市清理日據時期實施土地重
        劃地區地價補償要點」），被告自應依法行政，即應依
        該要點「核算補償費」並「通知權利人」、發放補償費
        ，此均為被告義務。況原告之被繼承人周宗發既因公共
        利益而受有特別犧牲，自應獲得補償，以維公平及憲法
        對財產權之保障。更何況系爭土地屬於日據時期重劃清
        理未分配土地，被告並自承：本件因日本戰敗無條件投
        降而未辦理後續重劃成果公告、差額地價補償、重劃後
        土地登記等程序，顯然原告之被繼承人確未獲得任何補
        償。
      5.被告又主張「台北市清理日據時期實施土地重劃地區地
        價補償要點」係作為台北市政府辦理日據時期土地重劃
        地區土地差額之補償依據，原告之土地地價補償費請求
        權，於「台北市清理日據時期實施土地重劃地區地價補
        償要點」於71年2 月11日公佈施行時，即為發生，與台
        北市土地重劃大隊之核定補償金額及有無將核定補償金
        額為公告，並無關係。惟查：
        (1)被告既「未核定」本件未換地之「地價補償金額」、
          未作成補償處分、亦未「通知」權利人，則原告如何
          請求？倘原告難以有效為補償費請求，則時效如何開
          始進行？誠如台北市政府95年8月11日府訴字第
          09584893600 號訴願決定書之訴願決定理由第11頁所
          指出：「…行政院於71年1 月21日核定『台北市清理
          日據時期實施土地重劃地區地價補償要點』，原處分
          機關於71年2 月11日發布施行，且該要點第11點並明
          文規定地價補償發放之計算標準，按其性質既為抽象
          之規定，且依前揭內政部92年7 月21日內授中辦地字
          第0920083528-1號函釋示，請求權可行使時乃指權利
          人得行使請求權之狀態而言；則本案據以認定時效起
          算之始點，究否應如原處分機關所主張以『台北市清
          理日據時期實施土地重劃地區地價補償要點』發布時
          為起算點？或另以具體核定補償金額之處分並經合法
          送達後之時間點為起算點？亦不無疑義。」，依行政
          行為應明確原則及誠實信用原則，本件時效起算點實
          應以原處分機關具體核定補償經核之處分並經合法送
          達後始為起算。
        (2)被告退而並主張系爭土地於66年12月10日辦理地籍重
          測當時已被開闢為道路使用，是臺北市政府就系爭土
          地已為事實上行政處分，周宗發或其繼承人之原告等
          因該事實上行政處分之存在，已得依斯時相關規定求
          補償之權利，此一公法上請求權即處於可行使之狀態
          ，時效即開始進行。惟查：臺北市政府95年8月11 日
          府訴字第09584893600 號訴願決定書之訴願決定理由
          第11頁亦曾指出：「…據原處分機關之主張，系爭土
          地所有人自前台北市政政處測量大隊於66年12月10日
          重測時為地籍調查當時應知系爭土地被開闢為公共使
          用跟道路，已得向政府機關請求地價補償。惟查…本
          件係屬都市土地重劃之範疇，業經台北高等行政法院
          90年度訴字第1039號判決指明。則本案原處分機關上
          開所指得請求地價補償究係徵收補償抑或重劃地價補
          償？即有究明之必要。」，政府機關就系爭土地既未
          作成徵收處分亦無補償處分，則原告又如何為補償費
          之請求？斯時又有何補償依據可供原告為有效之主張
          及請求？依法治國原則、行政行為應明確原則及誠實
          信用原則，本件時效實不應自66年12月10日辦理地籍
          重測時起算。
        (3)被告置其應盡法定義務卻未盡於不論，反而空言指摘
          原告於「台北市清理日據時期實施土地重劃地區地價
          補償要點」於71年2 月11日公佈施行時、或系爭土地
          闢為道路時，即得為公權利之請求卻迨為請求，將其
          未依法核算並發放補償費之責任轉嫁於原告，顯係推
          卸責任。
      6.關於訴之聲明第2項請求之說明：
        (1)鈞院90年度訴字第1039號確定判決書第27頁倒數第三
          行以下指出：「…系爭重劃前東門段271 地號土地並
          無滅失情事，其於重劃前坐落於現地籍圖上所在位置
          應屬臨沂段三小段392 地號內，有台北市政府地政處
          91年10月23日北市地重字第09132354600 號檢送套繪
          圖附卷可參，則被告所稱『該392 地號土地…並無合
          併系爭東門段271 地號土地』一節，似非正確，原處
          分未注意查明及此，於法自有違誤，訴願決定予以維
          持，亦嫌速斷，均應由本院予以撤銷，並由被告函請
          辦理本件地籍清理之機關查明該392 地號土地重劃清
          理其合併重劃清理前東門段正確地號，並辦理更正後
          ，再據以另適法之處分。」，是依前開確定判決意旨
          ，被告應就日據時期幸段重劃未分配之臺北市○○區
          ○○段271 地號土地函請地政機關依「重劃前原有位
          置」套繪更正重劃後地號為中正區○○段○ ○段392
          地號。
        (2)前開確定判決書第29頁第(五)項並指出：「…系爭土地
          經被告清理結果為日據重劃未換地，為已確定之事實
          …。被告雖係依補償要點第十一點第三項『未分配土
          地應補償地價，以同重劃區之公告現值加權平均單價
          為計算標準。』之規定，以同重劃區之公告現值加權
          平均單價評定總值為2,630,436 元；惟查，本件清理
          既應依照處理時平均地權條例第56條及其授權訂定之
          都市土地重劃實施辦法辦理，而都市土地重劃實施辦
          法第33條對於因不足最小分配面積標準2 分之1 而不
          能分配土地時，已明定應以『重劃前原有面積按原位
          置』評定重劃後地價，發給現金補償，都市土地重劃
          實施辦法相對於補償要點顯為上位法規…原告重為處
          分時，應一併注意及之。」，是依前開確定判決意旨
          ，被告應就日據時期幸段重劃未分配之臺北市○○區
          ○○段271 地號土地函請地政機關依「重劃前原有面
          積按原位置」評定重劃後地價，發給現金補償，而非
          依「同重劃區之公告現值加權平均單價」為計算標準
          。復依台北市清理日據時期實施土地重劃地區地價補
          償要點第11點第1 項前段之規定：「多分配土地應繳
          納或未分配與少分配土地應補償之計算，以本要點公
          告時之當期公告土地現值為準」，查該要點於71年2
          月11日訂定，而系爭392 地號土地當期之公告現值為
          每平方公尺99,000元（即70年7 月所公告之土地現值
          ），是被告應依每平方公尺99,000元計算地價並發給
          補償費予原告。
        (3)因原告依確定判決請求被告履行，卻屢遭拒絕，被告
          所為顯違行政法上之依法行政原則及信賴保護原則。
          特依行政訴訟法第4條第1項、第5條第2項規定提起本
          件行政訴訟，請求撤銷原處分及訴願決定，並請求被
          告依該確定判決意旨為適法處分，並依同法第7 條規
          定，請求被告自鈞院90年度訴字第1039號判決確定日
          起依法定利率年息百分之5 計算遲延利息損失予原告
          云云。
      7.提出本件原處分及訴願決定書、被告88年7月31日北市
        地重一字第8860276900號函、公告現值查詢資料、臺北
        市政府95年8 月11日府訴字第09584893600 號訴願決定
        書等件影本為證。
    (二)被告主張：
      1.原告等之公法上請求權已罹於消滅時效：
        (1)原告主張本件並無「徵收處分」或「補償處分」之作
          成，況臺北市清理日據時期實施土地重劃地區地價補
          償要點第15點規定：「少分配或未分配之土地，應通
          知其所有權人限期領取地價，逾期未領取者依法提存
          」，明定行政機關負有「應通知」之義務，是縱使有
          行政處分之作成，但因被告未曾通知周宗發或原告等
          人，故並無有效「補償處分」存在，消滅時效無從進
          行，是本件應於被告88年7 月31日函知原告壬○○速
          依繼承規定辦理領取地價補償費手續時，原告始得對
          被告行使公法上請求權（差額地價補償請求權），即
          原告對被告本件公法上請求權之消滅時效應自88年7
          月31日起算云云。第查：
          本件原告等9 人之被繼承人周宗發原有之臺北市○
            ○區○○段271 地號土地（周宗發應有部分5/16）
            ，屬於日據時期幸段地區重劃區之未分配土地，於
            28年間業經日據時期之當時臺北市政府辦理土地重
            劃程序至換地預定地指定及通知程序。嗣後因日本
            國戰敗無條件投降而未辦理後續重劃成果公告、差
            額地價補償、重劃後土地登記等程序，惟依當時日
            本國法律之規定，關於物權之變動係採意思主義，
            系爭土地已然因日本國政府之公權力行為而發生變
            動（參看最高法院52年台上字第1485號判例），已
            非周宗發所有，並應由日本政府對周宗發負行使公
            權力而發生未分配土地地價補償費之公法上義務。
            而「日本政府於戰敗後，將臺灣地區交由我國政府
            統治管理，法理上係我國政府之原始取得，除法律
            另有明定外，我國政府並不承受日本政府所負之公
            法上義務。」最高行政法院95年度判字第1733號判
            決已有闡明。
          原告稱被告所援引之最高法院52年台上字第1485號
            判例要旨：係「日本政府已付清價款」，因此依當
            時適用之日本民法，其所有權即已移轉於日軍；其
            與本件日本政府未對原告之被繼承人周宗發為任何
            對價補償之情有所不同，被告逕為引用並指為所有
            權（於日據時期）已非周宗發所有，似有誤會云云
            。第按，被告援引上開最高法院52年台上字第1485
            號判例，係在強調依日本國法律規定，關於物權之
            變動非如我國民法係採登記生效制，故於日本國政
            府行使公權力行為（即實施土地重劃），將當時之
            臺北市○○區○○段271 地號土地列為未分配土地
            之後，即已生所有權變動之效力，而已非周宗發所
            有，周宗發僅對於日本國政府享有未分配土地地價
            補償費之公法上請求權。而日本國政府須對周宗發
            負地價補償之公法上義務，即係因土地重劃結果致
            周宗發喪失土地所有權，有以致之。
          再按「有關日據時期辦理土地重劃所生之重劃差額
            補償，係屬日據政府之公法上義務，此項義務依我
            國法律並無應由我國承受之規定，惟行政機關仍得
            本於職權，為是否給予補償之政策考量，乃行政院
            依職權裁量結果核定地價補償要點，作為被告辦理
            日據時期土地重劃地區地差額補償之依據，並無違
            法，矧該補償要點僅係賦與原參加土地重劃之所有
            權人得請求補償之公權利，純屬授益性之法規範，
            更無違背中央法規標準法之可言」（最高行政法院
            95年度判字第1733號判決）。即行政院依職權核定
            之臺北市政府臺北市清理日據時期實施土地重劃地
            區地價補償要點，係一般性地對日據時期臺北市政
            府辦理重劃之土地所有權人發生效力之抽象性、授
            益性法規範。又依臺北市清理日據時期實施土地重
            劃地區地價補償要點第1 條、第2 條及第4 條規定
            ，此要點係臺北市政府為清理日據時期重劃地區土
            地地價補償而訂定，並此要點所稱地價補償，係指
            原未分配或少分配與多分配土地面積差額之互為補
            償；且未分配土地係以「日據時期土地重劃地區地
            籍清理公告清冊」所列「日籍重劃未換地」為範圍
            ，故就此補償要點所規範範圍，應認其所規範之權
            利人係因該補償要點之發布施行，而依該要點規定
            享有地價補償之請求權。又此補償要點之地價補償
            既是針對日據時期重劃地區土地，原未分配或少分
            配與多分配土地面積差額而為，故權利人依此規定
            而生之地價補償請求權，自於該補償要點於71年2
            月11日發布施行時即得行使。最高行政法院95年度
            判字第1484號判決闡述明甚。是原告一再主張本件
            並無「徵收處分」或「補償處分」之作成，其公法
            上權利之消滅時效無從進行云云，要非可採。蓋原
            告等對於被告之公法上請求權，係於臺北市政府在
            71 年2月11日公布施行之臺北市清理日據時期實施
            土地重劃地區地價補償要點時，即已發生並已得行
            使之。
          又按台北市清理日據時期實施土地重劃地區地價補
            償要點第15條規定：「少分配或未分配之土地，應
            通知其所有權人限期領取地價，逾期未領取者依法
            提存。」，固規定被告應通知所有權人限期領取地
            價，惟細繹其文義，該條規定被告之通知權利人限
            期領取地價，係以之作為被告提存差額地價以清償
            其公法上義務之前提要件而已，是則該規定並非課
            以被告負有通知之義務，被告之通知更非係權利人
            可行使其公法上請求權之條件或期限之規定。原告
            以因被告未依上開地價補償要點第15條規定通知周
            宗發或原告等領取差額地價，故無有效「補償處分
            」之存在，時效無從進行云云，應屬誤會之詞。
          原告稱被告未「通知」權利人，則原告如何請求？
            倘原告難以有效為補償費請求，則時效又如何進行
            ？云云。第查：原告等之公法上請求權，於台北市
            清理日據時期實施土地重劃地區地價補償要點在71
            年2 月11日公布施行時，即得行使，已如前述。而
            按民法第128 條規定：「消滅時效，自請求權可行
            使時起算。以不行為為目的之請求權，自行為時起
            算。」該所謂「可行使時」，係指請求權人行使其
            請求權，客觀上無法律上之障礙而言，要與請求權
            人主觀上何時知悉其可行使無關，最高法院96年台
            上字第2326號判決已為闡明，原告以其不知有系爭
            未分配土地地價補償費請權云云之語置辯，應非可
            採。且按本件係原告壬○○88年7 月22日之陳情其
            有可領取未分配土地地價補償費後，前臺北市土地
            重劃大隊始以88年7 月31日北市地重一字第
            8860276900號通知原告壬○○「速依繼承規定來隊
            辦理領取手續」，此為兩造所不爭執之事實。則足
            證原告於88年7 月22日前已知得行使其未分配土地
            地價補償費請求權，是原告陳稱被告未「通知」權
            利人，原告無從行使權利云云，要屬臨訟之詞，更
            不可採。
          又前臺北市土地重劃大隊88年7 月31日北市地重一
            字第8860276900號函，謂：「主旨：查周宗發原有
            本市○○區○○段二七一地號土地屬日據時期重劃
            後未分配土地，應領地價補償費新台幣二、六三○
            、四三六元正迄未領取，請速依繼承規定來隊辦理
            領取手續，請查照。」，僅係一事實通知而已，並
            非以公行政機關單方行政行為而足以發生具體法律
            效果之行政處分。故原告以上開函通知原告領取地
            價補償費後，始有「補償處分」，其地價差額補償
            請求權之消滅時效始得進行云云，實於法無據。
          又按前臺北市政府重劃大隊經向前臺北市政府地政
            處測量大隊查得66年12月10日該大隊辦理地籍重測
            時，東門段271 地號土地地籍調查表載明：「本地
            號原地目為建，現為道使用，擬地目變更為道…。
            」其中「現為道使用」，足證本件系爭土地於重測
            當時已被開闢為道路使用，即臺北市政府就系爭土
            地已為事實上行政處分，周宗發或其繼承人之原告
            等因該事實上行政處分之存在，已得依斯時相關規
            定請求補償之權利，其此一公法上請求權即處於可
            行使之狀態，時效即開始進行。原告等謂本件地價
            補償費請求權，應以自被告於88年7 月31日函知原
            告領取系爭土地之地價補償費時，始為本件地價補
            償費請求權得行使之時云云，要無足採。
        (2)原告稱按鈞院90年度訴字第1039號判決，就本件地價
          補償費請求權是否罹於消滅時效？列為兩造爭點，並
          認定應自被告於88年7 月31日函知原告速領取系爭土
          地地價補償費2,630,436 元時，為其請求權之始日，
          而最高法院92年台上字第315 號判決所闡述之「爭點
          效」理論，於行政訴訟事件亦有適用，故被告自不能
          再為相反之主張云云。第查：
          按鈞院90年度訴字第1039號判決，其主文第1 項係
            諭知「訴願決定及原處分均撤銷」，故該件之「訴
            訟標的」，即89年6 月1 日北市地重一字第
            8960167300號函所為之否准處分已不復存在，本件
            於該案判決確定之時，回復至未為處分之狀態。參
            依民事訴訟法第400 條規定「訴訟標的」經終局判
            決者始有既判力，本件既經被告查明事實後重新為
            否准之處分，則自已非鈞院90年度訴字第1039號判
            決所撤銷之訴訟標的，應不受該確定判決之拘束。
          按爭點效理論，是否應予以肯定，學說上不無爭執
            ，持否定立場者似為多數見解，至於最高法院判決
            例前後見解，亦不一致，如最高法院73年台上字第
            3292號判例、最高法院87年度台上字第1029號判決
            ，即不承認「爭點效」之理論。而行政訴訟事件是
            否應承認所謂之「爭點效」理論？依行政訴訟法第
            218 條規定準用民事訴訟法條文中並未列民事訴訟
            法第400 條以觀，應採否定見解為是。
          退以言之，即使承認「爭點效理論」於行政訴訟案
            件亦有適用之餘地，惟法院確定判決中就訴訟標的
            以外之爭點所謂之判斷，如係顯然違背法令者，即
            無爭點效理論之適用，最高法院92年台上字第315
            號判決，亦有闡明。按鈞院90年度訴字第1039號判
            決認定本件系爭土地地價補償費請求權，「應自被
            告於88年7 月31日函知原告速領取系爭土地地價補
            償費2,630,436 元時，為其請求權之始日」，乃以
            前臺北市重劃大隊於69年2 月6 日以府地重字第
            05486 號公告重劃土地地籍清理成果，係就系爭土
            地為「日據重劃未換地」為公告，自應認業已確定
            ；至於補償事項，前臺北市土地重劃大隊係在行政
            院於71年1 月21日核定補償要點，前臺北市土地重
            劃大隊於71年2 月11日發布施行後才據以辦理補償
            ，故關於補償金額並不在上開公告效力範圍之內；
            且前臺北市土地重劃大隊核定之補償金額因未能通
            知周宗發或原告，且未辦理提存而自行保管，則前
            臺北市土地重劃大隊既未能提出已合法送達通知原
            告之被繼承人周宗發或原告領款之證明，是就不服
            補償金額部分，無從以前臺北市土地重劃大隊處理
            時，據以起算其請求權時效之開始日云云諸語，為
            其理由。惟查：關於日據時期重劃地區之未換地，
            其對未換地土地所有權人之地價補償，原係屬日本
            政府之公法上義務，我國政府並不承受此一義務，
            嗣我國政府本於行政職權裁量決定給予補償，由行
            政院核定「臺北市清理日據時期實施土地重劃地區
            地價補償要點」，並於71年2 月11日公布施行以作
            為地價補償法令依據，是該地價補償要點係屬一般
            抽象地對人民發生效力之授益性法規範，原告之被
            繼承人周宗發或原告，據此地價補償要點對我國政
            府即得行使公法上求權，至於地價補償要點第15條
            規定：「少分配或未分配之土地，應通知其所有權
            人限期領取地價，逾期未領取者依法提存」，固規
            定被告應通知所有權人限期領取地價，惟細繹其文
            義，該條規定被告之通知權利人限期領取地價，係
            以之作為被告提存差額地價以清償其公法上義務之
            前提要件而已，是則該規定並非課以被告負有通知
            之義務，被告之通知更非係權利人可行使其公法上
            請求權之條件或期限之規定，業已如前所述。簡言
            之，原告之被繼承人周宗發或原告等人之土地地價
            補償費請求權，係因臺北市清理日據時期實施土地
            重劃地區地價補償要點於71年2 月11日公布施行時
            ，即為發生，與前臺北市土地重劃大隊之核定補償
            金額及有無將核定補償金額為公告，並無關係。惟
            鈞院90年度訴字第1039號判決，誤認為須經前臺北
            市土地重劃大隊核定補償金額並為公告，原告之被
            繼承人或原告等人之土地地價補償費之權利，始為
            發生，且須於被告通知原告之被繼承人或原告，原
            告等始能行使土地地價補償費之請求權，進而為系
            爭土地地價補償費請求「應自被告於88年7 月31日
            函知原告速領取系爭土地地價補償費2,630,436 元
            時，為其請求權之始日」之認定，揆諸上述理由，
            顯屬違背法令，自無「爭點效」理論之適用。
      2.原告等之公法上請求權已罹於消滅時效，且消滅時效完
        成之效果，無類推適用民法第144條規定之餘地。
        (1)按行政程序法公布施行前，關於公法上請求權之消滅
          時效期間、時效中斷及不完成等問題，司法院大法官
          會議釋字第474 號解釋謂：「公務人員參加公務人員
          保險，於保險事故發生時，有依法請求保險金之權利
          ，該請求權之消滅時效，應以法律定之，屬於憲法上
          法律保留事項。中華民國四十七年八月八日考試院訂
          定發布之公務人員保險法施行細則第七十條（八十四
          年六月九日考試院、行政院令修正發布之同施行細則
          第四十七條），逕行規定時效期間，與上開意旨不符
          ，應不予適用。在法律未明定前，應類推適用公務人
          員退休法、公務人員撫卹法等關於退休金或撫卹金請
          求權消滅時效期間之規定。至於時效中斷及不完成，
          於相關法律未有規定前，亦應類推適用民法之規定，
          併此指明。」，故行政程序法施行前已經發生之「人
          民」對「公行政」之公法上請求權，其消滅時效期間
          ，如無法律特別規定者，因類推適用民法第125 條規
          定，應為15年，至於時效中斷及不完成，亦應類推適
          用民法之規定，並無問題。惟行政程序法施行前已發
          生「人民」對「公行政」之公法上請求權消滅時效期
          間已經完成者，法律效果如何？關此，原告主張：「
          人民」對「公行政」之公法上請求權消滅時效期間已
          經完成者，其法律效果如何？因「請求權之消滅時效
          ，應以法律定之，屬於憲法上法律保留事項」，既屬
          法律保留事項，自不得於「法律未明定」且大法官會
          議解釋「未述及」之情況下即為不利於人民之推論或
          解釋，此有蘇俊雄大法官就司法院釋字第474 號解釋
          所提部分不同意見書及最高行政法院92年判字第163
          號裁判之意旨可憑。按公法上請求權之消滅時效屬於
          法律保留事項，行政程序法施行「前」公法上請求權
          消滅時效完成之效果，既無法律明定，基於憲法保護
          人民基本權利之法理，於屬於法律保留規範領域中，
          不應為不利於人民之解釋或類推適用。因此，本件情
          形，縱使認為時效完成，原告之公法上請求權（地價
          補償費請求權）亦不因此而當然消滅，僅被告取得時
          效抗辯權云云。
        (2)惟按：
          司法院大法官會議釋字第474 號解釋似乎並未觸及
            公法上請求權罹於消滅時效後之法律效果為何之問
            題，實則不然。蓋解釋上言之，司法院大法官會議
            釋字第474 號解釋對於行政程序法施行前已發生「
            人民」對「公行政」之公法上請求權，既僅就其消
            滅時效期間、中斷及不完成等項，解釋認為應類推
            適用民法之規定，而未述及其消滅時效期間完成之
            效果亦應類推適用民法之規定，則顯見大法官係認
            為行政程序法施行前已發生「人民」對「公行政」
            之公法上請求權，其消滅時效期間完成之效果不應
            類推適用民法第144 條規定之「義務人抗辯權發生
            主義」，而應採「權利人權利消滅主義」，應無疑
            義。此觀最高行政法院95年度判字第1484號判決謂
            ：「按於行政程序法90年1 月1 日施行前，關於補
            償費之公法上請求權，雖當時相關法律並無關於時
            效之規定，惟基於公法法律關係之安定，亦應認有
            時效消滅制度之適用。而依補償費請求權之性質，
            關於其時效期間，自應類推適用民法第125 條關於
            一般請求權15年之時效期間規定。另參諸司法院釋
            字第474 號解釋，就行政程序法施行前，發生之補
            償費給付請求權，關於時效中斷及不完成部分，因
            相關法律並無規定，固應類推適用民法之相關規定
            。惟關於時效完成之法律效果，基於公法法律關係
            之安定，及臻於明確起見，民法第144 條關於時效
            完成後，債務人僅得拒絕給付之規定，於公法上請
            求權應不得予以類推適用，而應採權利消滅主義；
            即公法上請求權因時效完成，其權利本身即當然歸
            於消滅。又公法上請求權既於時效完成後，權利本
            體當然歸於消滅，則民法第144 條第2 項本於抗辯
            權所為時效完成效果之規定，性質上自無予以類推
            適用之餘地。」，而最高行政法院95年度判字第
            1484號判決，即係屬「人民」對「公行政」有公法
            上請求權之事例，其判決日期是在後述95年8 月22
            日最高行政法院95年8 月份庭長法官聯席會議( 二
            ) 決議之後，然該判決之如上揭判決理由中卻未提
            及最高行政法院95年8 月份庭長法官聯席會議( 二
            ) 決議，直接以司法院大法官會議釋字第474 號解
            釋為判斷之基礎，足以印證司法院大法官會議釋字
            第474 號解釋認為行政程序法施行前已發生「人民
            」對「公行政」之公法上請求權，其消滅時效期間
            完成之效果不應類推適用民法第144 條規定之「義
            務人抗辯權發生主義」，而應採「權利人權利消滅
            主義」，確屬無疑。
          蘇俊雄大法官固就司法院釋字第474號解釋所提「
            部分不同意見書」，惟蘇大法官乃係針對該號解釋
            之「在法律未明定前，應類推適用公務人員退休法
            、公務人員撫卹法等關於退休金或撫卹金請求權消
            滅時效期間之規定。」之解釋部分而提出「部分不
            同意見書」，此觀蘇大法官之「部分不同意見書」
            之前言中謂：「惟對於在法律未明定前，是否應類
            推釋用公務人員退休法、公務人員撫卹法等關於退
            休（撫卹）金請求權消滅時效規定部分，本席則認
            為在法學方法論上，尚有檢討與商榷的餘地。在此
            爰提出部分不同意見書，說明如次。」即屬自明。
            且蘇大法官亦認為「在立法者未就公務人員保險給
            付請求權之消滅時效，以法律明文規定前，如為填
            補法律漏洞，充其量也僅能由法官按給付請求內容
            之事物本質，以『個案比較』之方法，類推適用民
            法一般請求權消滅時效之規定。」是則，蘇俊雄大
            法官是就公務人員保險給付請求權之消滅時效之期
            間部分，認為於法律為明文規定之前，應類推適用
            民法關於消滅時效之規定，而不應類推適用公務人
            員退休法、公務人員撫卹法等關於退休（撫卹）金
            請求權消滅時效規定公務人員退休法、公務人員撫
            卹法等關於退休（撫卹）金請求權消滅時效規定。
            對於司法院釋字第474 號解釋認為公務人員保險給
            付請求權應類適用民法消滅時效之中斷、不完成規
            定部分，蘇大法官亦表認同。至於公務人員保險給
            付請求權罹於消滅時效後之法律效果，蘇大法官則
            並未表示其意見。惟按以「事物本質」作為類推適
            用之基礎，即類推適用應就性質相類似者而為之原
            則，是「關於公法上請求權時效完成之法律效果，
            基於公法法律關係之安定，及臻於明確起見，民法
            第144 條關於時效完成後，債務人僅得拒絕給付之
            規定，於公法上請求權應不得予以類推適用，而應
            採權利消滅主義」，此佐之行政程序法第131 條第
            2 項規定：「公法上請求權，因時效完成而當然消
            滅」，未區分是「人民」對「公行政」；抑或「公
            行政」對「人民」之公法上請求權，凡公法上請求
            權於時效完成後皆歸於當然消滅，亦實有所據。
          因司法院大法官會議第474 號解釋係就行政程序法
            施行前已發生「人民」對「公行政」之公法上請求
            權之事例，非係就行政程序法施行前「公行政」對
            「人民」之公法上請求權而為解釋，致行政程序法
            施行前「公行政」對「人民」之公法上請求權之消
            滅時效相關法律問題，尤其是消滅時效期間完成之
            法律效果究係應類推適用民法第144 條規定之「義
            務人抗辯權發生主義」，抑或係本於行政程序法第
            131 條第2 項之法理而採「權利人權利消滅主義」
            ？即非無疑義。行政法院之前後見解亦不一致。此
            自原告所援引最高行政法院92年度判字第163 號判
            決，對於原審臺北高等行政法院89年度訴字第1848
            號判決以行政程序法第131 條第2 項規定為法理，
            而採「權利人權利消滅主義」之認斷，表示見解謂
            ：「至公法事件，並無如民法第一條法律未規定者
            ，依法理之規定。本件公法上請求權消滅時效完成
            後之效果，原審認不應適用民法第一百四十四條第
            一項採債務人抗辯權發生制之規定，而認應以嗣於
            九十年一月一日施行之行政程序法第一百三十一條
            第二項採權利消滅制之規定，並以之作為行政法之
            法理而予以適用，因認本件公法上請求權消滅時效
            完成後，其權利即歸於消滅等情，雖尚非無爭議」
            諸語，即足得徵之。是行政法院其後亦有改採「義
            務人抗辯權發生主義」者，如臺北高等行政法院93
            年度訴字第720 號判決謂：「時效中斷及不完成，
            於相關法律未有規定前，應類推適用民法之規定，
            司法院釋字第474 號解釋固有說明，惟時效完成之
            效果並未提及，但消滅時效制度既類推適用民法規
            定，則時效完成之效果亦應同樣類推適用民法義
            144 條採抗辯權發生制，不應割裂適用。」是。
          由於行政法院就就行政程序法施行前「公行政」對
            「人民」之公法上請求權消滅時效完成者，究竟應
            採抗辯權發生制？抑或權利消滅制，見解紛歧不一
            ，亟待統一，因此95年8月22日最高行政法院95年8
            月份庭長法官聯席會議(二)，乃就「行政程序法施行
            前，所發生公行政對人民之公法上請求權，而應類
            推適用民法關於時效期間之規定，則其時效完成之
            法律效果究應為權利當然消滅或僅發生義務人得為
            拒絕給付之抗辯？」之法律問題進行討論後，決議
            採甲說：「行政程序法施行前，關於公法上請求權
            之時效相關問題，因法律並無明文，固得類推適用
            民法相關規定；惟類推適用，應就性質相類似者為
            之；而基於國家享有公權力，對人民居於優越地位
            之公法特性，為求公法法律關係之安定，及臻於明
            確起見，公行政對人民之公法上請求權因時效完成
            者，其公權利本身應消滅。至於司法院釋字第474
            號解釋亦僅闡明時效中斷及不完成，於相關法律未
            有規定前，應類推適用民法規定，而不及於時效完
            成之法律效果；故關於公法上請求權之消滅時效，
            不宜類推適用民法第144 條關於抗辯權之規定。」
            。
          是關於「人民」對「公行政」之公法上請求權，依
            司法院大法官會議釋字第474 號解釋之意旨，其消
            滅時效完成之法律效果不應類推適用民法第144 條
            第1 項規定，而係採「權利消滅主義」；而「公行
            政」對「人民」之公法上請求權，按最高行政法院
            95年8 月份庭長法官聯席會議(二)之決議，其消滅時
            效完成之法律效果，同樣地亦係不宜類推適用民法
            第144 條第1 項規定，而應採「權利消滅主義」。
            原告謂最高行政法院95年8 月份庭長法官聯席會議
            (二)之決議，係明確針對「公行政」對「人民」之公
            法上請求權而為決議，顯係有意排除「人民」對「
            公行政」之公法上請求權，而不在決議範圍，自不
            受該決議之拘束云云，應係誤解，並非可採。
        (3)原告援引最高行政法院92年度判字第163號判決謂：
          「公法上請求權之消滅時效，固屬憲法上法律保留事
          項，不容行政機關以授權命令逕行規定其期間。惟於
          公法上請求權在法律未明定其時效期間前，亦應許類
          推適用相關公法或民法關於時效之規定，以填補該請
          求權無時效規定之漏洞（司法院釋字第四七四號解釋
          參照）。此項類推適用，在有利於人民權益之情形，
          係填補立法意旨之脫漏，應認與法律保留原則無違。
          」諸語，陳稱：「公法上請求權之消滅時效屬於法律
          保留事項，行政程序法施行前公法上請求權消滅時效
          完成後之效果，不應為不利於人民之解釋或適用。因
          此，本件情形，縱使認為時效完成，原告之公法上請
          求權（地價補償費請求權）亦不因此而當然消滅，僅
          被告取得時效抗辯權而已。」云云，然查最高行政法
          院92年度判字第163號判決之上開理由，係在強調「
          於公法上請求權在法律未明定其時效期間前，亦應許
          類推適用相關公法或民法關於時效之規定，以填補該
          請求權無時效規定之漏洞」，此一類推適用結果既有
          利於人民（該案原告、被上訴人），則並不違反人民
          權利義務應以法律明定之「法律保留原則」而已，並
          無謂凡不利於人民者，即不得類推適用消滅時效之規
          定。況且，人民對於公行政之公法上請求權消滅時效
          完成之效果，依司法院大法官會議釋字第474 號解釋
          及最高行政法院95年度判字第1484號判決意旨，基於
          公法上請求權與私法上請求權「事物本質」上之不同
          ，公法上請求權時效完成後之法律效果，不應類推適
          用民法第144 條之規定採債務人抗辯權發生制，而應
          採權利消滅制，已如前述。是原告上開「行政程序法
          施行前公法上請求權消滅時效完成後之效果，不應為
          不利於人民之解釋或適用」云云陳稱，純係其個人意
          見，要不足採。蓋按：
          「人民」對於「公行政」之公法上請求權消滅時效
            完成之效果，依司法院大法官會議釋字第474 號解
            釋及最高行政法院95年度判字第1484號判決意旨，
            係採權利消滅制，因此，民法第144 條第1 項、第
            2 項規定即無得類推適用之餘地，故原告主張本件
            其對被告之土地地價補償費請求權，縱使自71年起
            算而已於86年消滅時效完成，但行政程序法施行前
            公法上請求權消滅時效完成後之效果，既然不應為
            不利於人民之解釋或適用，則被告應僅取得抗辯權
            而已，原告之權利仍然存在，是被告於88年7 月31
            日以北市地重一字第8860276900號函通知原告領取
            地價補償費，即應屬債務之承認，依最高法院50年
            台上字第2868號判例意旨，原告自不得再為抗辯云
            云，即非的論，顯非可採。
          且被告於88年7月31日以北市地重一字第
            8860276900號函通知內容，乃係請原告速依繼承規
            定辦理領取地價補償費之申請手續而已，至於原告
            申請之主張是否有權利障礙或消滅事由，尚須經審
            查後，始有定論。此外，未經審查亦斷難確知壬○
            ○是否為周宗發之合法繼承人，此即當事人未定。
            準此，於未臻確認申請人之主張是否合法且尚未確
            定本案當事人之前提下，斷無可能將該函解為拋棄
            時效利益之意思表示。況公法上請求權時效完成後
            之效力，內政部、法務部、學者通說及實務上最高
            行政院判決均採權利消滅主義，其權利既已消滅怎
            有再度恢復之理。至於原告所舉最高法院50年台上
            字第2868號判例，係基於私法關係所為，而私法上
            請求權消滅時效完成採抗辯權發生主義，究與公法
            上請求權採權利消滅主義迥異，原告援引此一判例
            顯有不當。
      3.原告之公法上請求權係因罹於消滅時效，其權利因而歸
        於消滅，要與依法行政原則或信賴保護原則無關。
        (1)按被告依鈞院90年度訴字第1039號判決意旨，重為調
          查事實，認為原告等之本件地價補償費請求權，已罹
          於消滅時效，重為處分否准原告之申請，乃係依法行
          政。原告謂被告有違依法行政原則，自屬誤會。
        (2)又「行政行為，應以誠實信用之方法為之，並應保護
          人民正當合理之信賴。」，固為行政程序法第8 條所
          明定。惟信賴保護原則之適用，首需有國家行為存在
          ，並人民因該國家行為有客觀上表現其信賴之具體行
          為，始足當之；惟前臺北市土地重劃大隊88年7 月31
          日之通知，既僅係通知原告壬○○依規定辦理申請手
          續而已，並非係承認或同意原告等領取地價補償之意
          思表示，況原告更未因信賴前臺北市土地重劃大隊之
          行為，而對其得領取系爭地價補償有何表現其信賴之
          具體行為，故原告主張被告否准其申請地價補償費之
          行為，有違信賴保護原則云云，自無可採。且本件原
          告係因其怠於行使其權利，致系爭地價補償權利因時
          效完成而歸於消滅，此乃基於時效制度所發生之效果
          ，更與信賴保護原則無涉，原告所陳，自非可採等語
          。
      4.提出前臺北市土地重劃大隊88年7月31日北市地重一字
        第8860276900號通知函等件影本為證。
    理  由
一、按「土地重劃實施辦法，由中央主管機關定之。」，行為時
    平均地權條例第56條第4 項定有明文。次按「辦理重劃機關
    於辦竣重劃分配後，應檢附左列圖冊，辦理公告30日。除通
    知土地所有權人外，並應於重劃土地所在地鄉、鎮、市、區
    公所陳列有關圖冊，以供閱覽。…土地所有權人對於前項重
    劃公告有異議時，應於公告期間屆滿前向辦理重劃機關以書
    面提出。其未提出異議部分，於公告期滿時即告確定。」；
    「土地所有權人參加重劃之土地，因不足最小分配面積標準
    二分之一而不能分配土地時，應以重劃前原有面積按原位置
    評定重劃後地價，發給現金補償。…」，行為時都市土地重
    劃實施辦法第22條及第33條第2 項各定有明文。復按「本要
    點所稱地價補償，係指原未分配或少分配與多分配土地面積
    差額之互為補償。」；「未分配土地以『日據時期土地重劃
    地區地籍清理公告清冊』所列『日據重劃未換地』者為準。
    」；「…未分配與少分配土地應補償地價之計算，以本要點
    公告時之當期公告土地現值為準。…」「未分配之土地應補
    償之地價，以同重劃地區之公告土地現值加權平均單價為計
    算標準。」；「少分配或未分配之土地，應通知其所有權人
    限期領取地價，逾期未領取者依法提存。」，臺北市清理日
    據時期實施土地重劃地區地價補償要點（下稱補償要點）第
    2 點、第4 點、第11點第1 項、第2 項及第15點各定有明文
    。
二、前揭事實概要所載各情，為兩造所不爭，且有上開各該文件
    、原處分及訴願決定書等件影本附原處分卷及訴願機關卷可
    稽。茲依前述兩造主張之意旨，就下列各點敘明判決之理由
    。
三、原告系爭地價補償請求權，業已因時效完成而消滅：
  (一)原告系爭地價補償請求權，於補償要點公布施行時，即得行
    使，而起算其請求權時效：
    1.經查，本件原告等9 人之被繼承人周宗發原有之系爭臺北
      市○○區○○段271 地號土地（周宗發應有部分5/16），
      屬於日據時期幸段地區重劃區之未分配土地，於28年間業
      經日據時期之當時臺北市政府辦理土地重劃程序至換地預
      定地指定及通知程序；嗣因日本國戰敗無條件投降而未辦
      理後續重劃成果公告、差額地價補償、重劃後土地登記等
      程序。惟依當時日本國法律之規定，關於物權之變動係採
      「意思主義」，系爭土地已因日本國政府之公權力行為而
      發生變動（最高法院52年台上字第1485號判例意旨參照）
      ，已非周宗發所有，並應由日本政府對周宗發負行使公權
      力而發生未分配土地之地價補償費之公法上義務。而日本
      政府於戰敗後，將臺灣地區交由我國政府統治管理，法理
      上係我國政府之原始取得，除法律另有明定外，我國政府
      並不承受日本政府所負之公法上義務（最高行政法院95年
      度判字第1733號判決意旨參照），合先敘明。
    2.按系爭土地有關日據時期辦理土地重劃所生之重劃差額補
      償，係屬日據政府之公法上義務，此項義務依我國法律並
      無應由我國承受之規定，已如前述。惟行政機關仍得本於
      職權，為是否給予補償之政策考量，乃行政院依職權裁量
      結果，核示原則由臺北市政府訂定前揭補償要點，作為被
      告辦理日據時期土地重劃地區地差額補償之依據，其有關
      差額補償之規定，係一般性的對日據時期臺北市政府辦理
      重劃之土地所有權人發生效力之抽象性、授益性之行政法
      規（最高行政法院95年度判字第1733號判決意旨參照），
      核無不合。又依補償要點第1 條、第2條 及第4 條規定，
      此要點係臺北市政府為清理日據時期重劃地區土地地價補
      償而訂定，此要點所稱地價補償，係指原未分配或少分配
      與多分配土地面積差額之互為補償；且未分配土地係以「
      日據時期土地重劃地區地籍清理公告清冊」所列「日籍重
      劃未換地」為範圍；同要點第3 條、第5 條等規定請求地
      價補償之「主體」，同要點第7 條至第11條等規定地價補
      償之「計算方式」，故就此等補償要點規定之內容以觀，
      其有關地價補償之適用地區、權利主體、權利要件及效果
      ，均已設有規定，故其權利人因該補償要點之發布施行即
      71年2 月11日發布施行時，便可依該要點規定行使地價補
      償請求權（最高行政法院95年度判字第1484 號 判決意旨
      參照）；準此，系爭土地之地價補償請求權之時效期間，
      亦應自該要點公布施行時即其地價補償請求權可行使時起
      算。至於原告主張其不知有系爭未分配土地之地價補償費
      請求權，該請求權之時效期間無從起算云云；惟按所謂請
      求權「可行使時」（民法第128 條參照），係指請求權人
      行使其請求權，客觀上無法律上之障礙而言，要與請求權
      人主觀上何時知悉其可行使無關（最高法院96年台上字第
      2326號判決意旨參照）；經查，如前所述，有關未分配土
      地地價補償費請求權之權利事項，補償要點已設有規定，
      其請求權之行使，客觀上並無法律上之障礙，故系爭土地
      地價補償請求權之時效，自應由補償要點公布施行時起算
      。原告上開主張，核不足採。
    3.原告主張依補償要點第15條規定：「少分配或未分配之土
      地，應通知其所有權人限期領取地價，逾期未領取者依法
      提存。」，本件並無「徵收處分」或「補償處分」之作成
      ，其公法上權利之消滅時效無從進行云云。按土地徵收係
      國家因公共事業之需要，對人民受憲法保障之財產權，經
      由法定程序予以剝奪之謂，是土地徵收之法律關係，除法
      律另有規定（如：土地徵收條例第57條第2 項）外，僅屬
      國家與需用土地人間之函請土地徵收、以及國家與被徵收
      人間之徵收補償之二面關係，需用土地人與私有土地所有
      權人間不發生任何法律關係。故只有國家才能擔任徵收權
      之主體，發動徵收程序，一般人民除法律別有規定外，尚
      無請求國家徵收其所有土地之公法上請求權（最高行政法
      院92年度判字第1720號判決意旨參照）。本件原告主張被
      告應作成「徵收系爭土地」之處分，於法無據（原告前提
      起行政訴訟，請求就系爭土地「辦理徵收公告」，業經本
      院判決駁回確定，有本院90年度訴字第1039號判決可稽）
      ；又觀之補償要點第15條固規定，被告應通知所有權人限
      期領取地價，惟該條規定被告之通知權利人限期領取地價
      ，係以之作為被告「提存差額地價」之前提要件，是則該
      被告「應通知限期領取地價」之規定，核非屬權利人可行
      使其公法上請求權（地價補償費請求權）之條件或期限之
      規定；原告以被告未依補償要點第15條規定通知周宗發或
      原告等領取差額地價，故無有效「補償處分」之存在，時
      效無從進行云云，並非可採。且縱如原告主張，被告依該
      規定應作成通知其所有權人限期領取地價之處分，原告請
      求作成該處分之公法上請求權，自該補償要點之發布施行
      即71年2 月11日發布施行時起算，至本件原告壬○○88年
      7 月22日之陳情其有可領取未分配土地地價補償費，如將
      其視為提出作成該處分之請求，則其請求作成該處分之公
      法上請求權，亦已超越15年之時效期間而罹於時效。
    4.原告主張本院90年度訴字第1039號判決，就本件地價補償
      費請求權是否罹於消滅時效一節，列為兩造爭點，並認定
      應自前臺北市土地重劃大隊（原處分機關，嗣改制為被告
      ）於88年7 月31日函知原告速領取系爭土地地價補償費
      2,630,436 元時，為其請求權之始日，依最高法院92年台
      上字第315 號判決所闡述「爭點效」之理論，於行政訴訟
      事件亦有適用，故被告不能再為相反之主張云云。經查，
      本院90年度訴字第1039號判決，其主文第1 項係諭知「訴
      願決定及原處分均撤銷」，故該件之「訴訟標的」，即因
      原告壬○○不服前臺北市土地重劃大隊通知領取之補償數
      額，於89年4 月28日向該大隊申請重新評定現值作為補償
      系爭土地地價之標準，該大隊以89年6 月1 日北市地重一
      字第8960167300號函所為之「否准處分」，已不復存在。
      該案於判決確定之時，即回復至未為處分之狀態。本件既
      經該大隊查明事實後，重新以93年11月12日北市地重一字
      第09330622800 號函為否准之處分，之後歷經訴願決定撤
      銷、重為否准處分、訴願決定撤銷，而至被告如事實概要
      (七)所述以96年12月25日北市地發五字第09608383700 號函
      （即本件原處分）通知原告等否准其申請系爭地價補償費
      ，此等重為之處分，已非本院90年度訴字第1039號判決所
      撤銷之訴訟標的，應不受該確定判決之拘束。且按爭點效
      理論，否應採取，學說上仍有爭論，而縱使承認爭點效理
      論，則法院確定判決中就訴訟標的以外之爭點所謂之判斷
      ，如係顯然違背法令，或當事人已提出新訴訟資料，足以
      推翻原判斷者，均應認無爭點效理論之適用（最高法院92
      年台上字第315 號判決意旨參照）。按本院90年度訴字第
      1039號判決認定本件系爭土地地價補償費請求權，「應自
      被告於88年7 月31日函知原告速領取系爭土地地價補償費
      2,630,436 元時，為其請求權之始日」，乃以前臺北市重
      劃大隊於69年2 月6 日以府地重字第05486 號公告重劃土
      地地籍清理成果，係就系爭土地為「日據重劃未換地」為
      公告，自應認業已確定；至於補償事項，前臺北市土地重
      劃大隊係在行政院於71年1 月21日核定補償要點，前臺北
      市土地重劃大隊於71年2 月11日發布施行後才據以辦理補
      償，故關於補償金額並不在上開公告效力範圍之內；且前
      臺北市土地重劃大隊核定之補償金額因未能通知周宗發或
      原告，且未辦理提存而自行保管，則前臺北市土地重劃大
      隊既未能提出已合法送達通知原告之被繼承人周宗發或原
      告領款之證明，是就不服補償金額部分，無從以前臺北市
      土地重劃大隊處理時，據以起算其請求權時效之開始日諸
      語，為其理由。惟依前所述，本件原告之被繼承人周宗發
      或原告等人之土地地價補償費請求權，係因補償要點於71
      年2 月11日公布施行時，即為發生，可得行使，其與前臺
      北市土地重劃大隊之核定補償金額及有無將核定補償金額
      為公告等情，尚無關連。是以本院90年度訴字第1039號判
      決，係誤認須經前臺北市土地重劃大隊核定補償金額並為
      公告，原告之被繼承人或原告等人之系爭地價補償費之權
      利，始為發生，且須於被告通知原告之被繼承人或原告，
      原告等始能行使系爭地價補償費請求權，進而為系爭地價
      補償費請求「應自被告於88年7 月31日函知原告速領取系
      爭土地地價補償費2,630,436 元時，為其請求權之始日」
      之判斷，揆諸前開說明，顯與法令有違，且綜上被告所提
      有關系爭地價補償費請求權之發生及可得行使等事實上及
      法律上之新訴訟資料，亦足以推翻前開判決理由之判斷。
      故依前揭判旨所示，本件就系爭地價補償費請求權時效之
      起算時點，自無因前開判決理由而有「爭點效」理論之適
      用。
  (二)原告壬○○於88年7 月22日提出陳情時，原告等系爭地價補
    償請求權，已因時效完成而消滅：
    1.本件系爭土地之地價補償請求權，應自補償要點於71年2
      月11日公布施行時起算其請求權時效，已如前述；故原告
      壬○○於88年7 月22日提出陳情時，已逾15年之時效期間
      ，原告等系爭地價補償請求權，已因時效完成而消滅。嗣
      雖經前臺北市土地重劃大隊（原處分機關）以88年7 月31
      日北市地重一字第8860276900號函通知原告壬○○速依繼
      承規定來隊辦理領取系爭土地地價補償費手續，及經前臺
      北市土地重劃大隊以89年3 月27日北市地重一字第
      8960107600號函復關於辦理臺北市日據時期重劃地區重劃
      後未分配土地地價補償之相關依據，並請其申請領取補償
      費，惟該等通知並不影響系爭地價補償請求權因時效完成
      而消滅之事實。故被告如事實概要(七)所述，認系爭地價補
      償請求權，已因時效完成而消滅，乃以96年12月25日北市
      地發五字第09608383700 號函（即本件原處分）通知原告
      等否准其申請系爭地價補償費，並無違誤。
    2.原告主張系爭地價補償請求權若因時效完成，亦應類推適
      用民法第144 條之規定，僅債務人取得抗辯權；而被告於
      88年7 月31日以北市地重一字第8860276900號函通知原告
      速領取系爭土地地價補償費2,630,436 元，該函應屬債務
      之承認云云。經查，原告所據以主張之大法官釋字第474
      號解釋，對於行政程序法施行前已發生之公法上請求權，
      僅就其消滅時效期間、中斷及不完成等項，解釋認為應類
      推適用民法之規定，而未述及消滅時效完成之效果亦應類
      推適用民法之規定。有關人民之公法上請求權罹於消滅時
      效後之法律效果為何，得否類推適用民法第144 條之規定
      ，實務見解，曾有爭議（最高行政法院92年度判字第163
      號判決意旨參照）；惟就公行政對人民之公法上請求權之
      情形，最高行政法院（95年8 月22日）95年8 月份庭長法
      官聯席會議決議採取甲說（否定說）之見解以後，最高行
      政法院就人民對公行政公法上請求權之情形，基於公法法
      律關係之安定性及明確性之理由，亦採取否定說之見解（
      最高行政法院95年度判字第1484號判決意旨參照）；即公
      法上之請求權，因時效完成，即歸消滅，並不類推適用民
      法第144 條規定之抗辯權發生主義。如此，使得私法請求
      權與公法請求權之時效完成之法律效果，因「事物本質」
      之差異，有所區分；亦使公行政對人民與人民對公行政之
      公法上請求權之時效完成之法律效果，趨於一致，應屬適
      當。是以原告系爭地價補償請求權因時效完成，已歸消滅
      ，原告主張應類推適用民法第144 條規定，債務人之被告
      僅取得抗辯權云云，並非可採。又原告系爭地價補償請求
      權既因時效完成而消滅，亦無類推適用民法第129 條第1
      項第2 款有關消滅時效因「承認」而中斷之規定之餘地，
      故原告主張被告於88年7 月31日以北市地重一字第
      8860276900號函通知原告速領取系爭土地地價補償費
      2,630,436 元，係債務之承認云云，亦非可採。
    3.原告主張被告否准其申請系爭地價補償費之行為，有違信
      賴保護原則云云。按行政程序法第8 條規定：「行政行為
      ，應以誠實信用之方法為之，並應保護人民正當合理之信
      賴。」；惟信賴保護原則之適用，需有國家行為存在，而
      人民因該國家行為有客觀上表現其信賴之具體行為，始足
      當之。本件前臺北市土地重劃大隊88年7 月31日之通知，
      僅通知原告壬○○依規定辦理申請手續，並非承認或同意
      原告等領取地價補償之意思表示，況原告更未舉證證明因
      信賴前臺北市土地重劃大隊之行為，而對其得領取系爭地
      價補償有何表現其信賴之具體行為；且本件原告係因怠於
      行使其權利，致系爭地價補償請求權因時效完成而歸消滅
      ，此乃基於時效制度所生之效果，亦與信賴保護原則無涉
      。故原告主張被告否准其申請地價補償費，有違信賴保護
      原則云云，自非可採。
    4.此外，前臺北市政府重劃大隊經向前臺北市政府地政處測
      量大隊查得66年12月10日該大隊辦理地籍重測時，東門段
      271 地號土地地籍調查表載明：「本地號原地目為建，現
      為道使用，擬地目變更為道…。」等語；其中「現為道使
      用」之情形，足認本件系爭土地於重測當時已被開闢為道
      路使用，即臺北市政府就系爭土地已為事實上之行政處分
      ，周宗發或其繼承人之原告等因該事實上行政處分之存在
      ，已得依當時相關規定請求補償之權利，且此一公法上請
      求權即處於可行使之狀態，時效即開始進行。故原告等主
      張本件地價補償費請求權，應以自被告於88年7 月31日函
      知原告領取系爭土地之地價補償費時，始為本件地價補償
      費請求權得行使之時，其請求權並未罹於時效云云，亦不
      足採，附此敘明。
四、原告請求判決被告核發系爭土地之地價補償費，為無理由：
    承上所述，本件原告等系爭土地之系爭地價補償請求權，已
    罹於時效而消滅，渠等復請求被告應就日據時期幸段重劃未
    分配之臺北市○○區○○段271 地號土地函請地政機關依「
    重劃前原有位置」套繪更正重劃後地號為中正區○○段○ ○
    段392 地號，以核發系爭土地之地價補償費，即乏所據。是
    以原告訴之聲明第二項請求判決被告應就套繪更正重劃後之
    臺北市○○區○○段三小段392 地號土地按70年7 月所公告
    之土地現值（即每平方公尺99,000元）計算核發地價補償費
    予原告等，並自93年10月1 日起至給付日止，按年息百分之
    五計算利息云云，為無理由。
五、從而，被告以原告等系爭地價補償請求權已罹消滅時效，依
    原處分（96年12月25日北市第發五字第09608383700 號函）
    重為否准補償費請求之處分，於法並無違誤。訴願決定遞予
    維持，亦無不合。原告等徒執前詞，訴請撤銷，並請求判決
    被告核發系爭地價補償費及法定遲延利息云云，為無理由，
    應予駁回。
據上論結，本件原告之訴為無理由，依行政訴訟法第98條第1 項
前段，判決如主文。
中    華    民    國    98    年     2    月   19     日
                  臺北高等行政法院第七庭
                            審判長法  官  蕭忠仁
                                  法  官  陳金圍
                                  法  官  林玫君
上為正本係照原本作成。
如不服本判決，應於送達後20日內，向本院提出上訴狀並表明上
訴理由，如於本判決宣示後送達前提起上訴者，應於判決送達後
20日內補提上訴理由書（須按他造人數附繕本）。
中    華    民    國    98    年     2    月   19     日
                                  書記官  蕭純純


司法院資訊處製作；財團法人民間司法改革基金會備份。
